臺灣基隆地方法院民事判決
111年度訴字第213號
原      告  許碧琪  
訴訟代理人  徐佩琪律師
被      告  蔡昀憲  
訴訟代理人  陳緯紘  
上列當事人間分配表異議之訴事件，本院於民國111年7月19日言
詞辯論終結，判決如下：
    主      文
一、本院一一○年度司執字第九九五五號清償票款強制執行事件
    ，於民國一百一十一年一月二十日製作之分配表，所列次序
    編號七之債權人即被告之債權金額應更正為新臺幣壹佰玖拾
    玖萬玖仟參佰捌拾陸元（原為新臺幣貳佰萬元），不足額應
    更正為新臺幣柒拾參萬零參佰柒拾陸元（原為新臺幣壹佰萬
    零柒佰零柒元）（即如附表分配表所示）。
二、原告其餘之訴駁回。 　　
三、訴訟費用新臺幣壹萬玖仟肆佰壹拾肆元，其中新臺幣壹仟肆
    佰陸拾柒元由被告負擔，餘由原告負擔。 
    事實及理由
一、原告起訴主張：
(一)訴外人許宸瑀前於民國109年3月間向被告蔡昀憲借款新臺幣
    （下同）200萬元（下稱系爭借款），並邀原告共同簽發同
    面額之本票1紙（下稱系爭本票）作為借款之擔保。被告嗣
    以許宸瑀借款未償，而以本院准予對發票人即原告、許宸瑀
    共同簽發之系爭本票為強制執行之109年度司票字第217號民
    事裁定為執行名義，聲請本院民事執行處強制執行原告之財
    產，經本院民事執行處以110年度司執字第9955號清償票款
    強制執行事件（下稱系爭強制執行事件）受理在案。
(二)惟系爭借款卻包含手續費120,000元、預付利息180,000元，
    被告僅借貸1,350,000元與許宸瑀，嗣實際僅交付1,078,000
    元與許宸瑀，故系爭本票擔保之系爭借款金額實際僅為1,07
    8,000元。另系爭本票最早之提示日應為109年7月9日，因此
    系爭本票債權之利息起算日應自提示日即109年7月9日起算
    ，而非自109年3月12日起算。
(三)又被告前經許宸瑀以現金或匯款方式陸續清償500,000元、3
    37,500元（67,500元×5期），並經被告於另案聲請強制執行
    拍賣許宸瑀所有之不動產而受償367,800元（下稱另案強制
    執行事件）；且原告亦曾於109年11月5日以匯款方式向被告
    清償50,000元；另許宸瑀經被告訴訟代理人以即時通訊軟體
    之要求而於109年9月28日先後2次各匯款13,000元（共26,00
    0元）；又經被告對原告之薪資債權強制執行而受償63,792
    元（10,632元×6期；自110年6月至11月，共6期），共受償1
    ,345,092元。可知原告及許宸瑀已清償部分之系爭借款，而
    非完全未清償，故系爭借款之金額縱以2,000,000元計算，
    被告就系爭借款之債權應僅餘654,908元（2,000,000元－1,3
    45,092元），詎被告卻仍以系爭借款之全額聲請強制執行，
    經本院民事執行處於系爭強制執行事件程序，拍定原告所有
    之不動產所得價金為3,670,000元，於111年1月20日製作分
    配表（下稱系爭分配表），而系爭分配表次序7之票據債權
    逕以200萬元悉數列計，被告因而受有系爭分配表所載「債
    權次序7　債權本息所受分配金額1,685,540元」之債權分配
    ，顯有違誤，應予剔除，並應將剔除之金額重新分配予原告
    。
(四)又被告係以經營當鋪及借放款為業，利用許宸瑀需錢孔急、
    原告急迫輕率無經驗，而與許宸瑀約定系爭借款按年息百分
    之20計算之利息，顯然嚴重盤剝經濟弱勢之原告。依銀行法
    第47條之1規定，本件系爭借款應改以年息百分之15計算之
    利息，較為合理。是以，原告對於系爭分配表所列之債權、
    年息及分配金額均有異議，為此，依強制執行法第41條第1
    項前段之規定，提起本件分配表異議之訴。並聲明：被告於
    系爭分配表次序7之受分配金額1,685,540元應更正為875,38
    7元，並將剔除後之金額783,688元重新分配予原告。
二、被告求為判決：原告之訴駁回。其答辯意旨略以：
(一)被告除同意扣除原告於109年11月5日匯款之50,000元、許宸
    瑀於109年9月28日匯款26,000元及系爭強制執行事件所扣押
    之薪資63,792元外，並同意系爭本票債權之利息起算日自10
    9年7月9日起算。
(二)許宸瑀陸續向被告借款4,500,000元，並簽發面額2,500,000
    元之本票（下稱另紙本票）及提供名下之不動產作為擔保，
    另與原告共同簽發面額2,000,000元之系爭本票作為擔保，
    被告於另案強制執行事件聲請強制執行許宸瑀所有之不動產
    而受償367,800元，係屬許宸瑀簽發之另紙本票債權之範圍
    ，此與系爭本票債權完全無涉，原告主張扣除被告由另案強
    制執行事件程序，強制執行許宸瑀所有之不動產而受償367,
    800元，並無理由。
(三)另否認許宸瑀曾向被告清償500,000元及337,500元之情事。
三、本院之判斷：
    原告主張系爭本票擔保之系爭借款金額實際僅為1,078,000
    元。縱以2,000,000元計算，原告及許宸瑀前以現金或匯款
    方式陸續清償500,000元、337,500元、50,000元、26,000元
    ，並經被告於另案強制執行事件拍賣許宸瑀所有之不動產而
    受償367,800元，又經被告對原告之薪資債權強制執行而受
    償63,792元，共受償1,345,092元等情，被告除同意扣除原
    告於109年11月5日匯款之50,000元、許宸瑀於109年9月28日
    匯款之26,000元及系爭強制執行事件所扣押之薪資63,792元
    ，並同意系爭本票債權之利息起算日自109年7月9日起算外
    ，否認原告其餘之主張，故本件之爭點即為系爭本票擔保之
    系爭借款究為若干？及原告主張之清償數額究為若干？茲析
    述如下：
(一)系爭本票擔保之系爭借款金額為2,000,000元：
　⒈原告主張系爭本票擔保之系爭借款金額實際僅為1,078,000元
    ，而非2,000,000元，此為被告所否認。
　⒉按「除別有規定外，確定之終局判決就經裁判之訴訟標的，
    有既判力。」民事訴訟法第400條第1項定有明文，此為既判
    力之客觀範圍，且所稱既判力之客觀範圍，不僅關於其言詞
    辯論終結前所提出之攻擊防禦方法有之，即其當時得提出而
    未提出之攻擊防禦方法亦有之。是為訴訟標的之法律關係，
    於確定之終局判決中經裁判者，當事人之一造以該確定判決
    之結果為基礎，於新訴訟用作攻擊防禦方法時，他造應受其
    既判力之拘束，不得以該確定判決言詞辯論終結前，所提出
    或得提出而未提出之其他攻擊防禦方法為與該確定判決意旨
    相反之主張，法院亦不得為反於確定判決意旨之認定，亦即
    當事人於既判力基準時點前得提出而未提出之其他攻擊防禦
    方法，因該既判力之遮斷效而不得再為與確定判決意旨相反
    之主張，此乃法院應以「既判事項為基礎處理新訴」及「禁
    止矛盾」之既判力積極的作用，以杜當事人就法院據以為判
    斷訴訟標的權利或法律關係存否之基礎資料，再次要求法院
    另行確定或重新評價，俾免該既判力因而失其意義（最高法
    院96年台上字第1629號判決、100年台抗字第62號裁定參照
    ）。
　⒊本件原告前以系爭本票非原告簽發，被告對系爭本票之債權
    不存在為由，對被告提起確認本票債權不存在訴訟，經本院
    以109年度基簡字第1076號確認本票債權不存在事件受理在
    案，經審理結果，判決原告敗訴，因原告並未上訴而告確定
    ，此業據本院調借109年度基簡字第1076號確認本票債權不
    存在事件卷宗核閱屬實，故被告對原告之系爭本票債權係屬
    存在，已屬經另案確定判決所認定之事實，基於另案確定判
    決既判力之遮斷效，原告自不得於另案確定判決既判力基準
    時點前得提出而未提出之其他攻擊防禦方法，再為與另案確
    定判決意旨相反之主張，故原告執另案確定判決確定前得提
    出而未提出之系爭本票擔保之系爭借款金額實際僅為1,078,
    000元，而主張系爭本票所擔保之金額僅以1,078,000元為限
    ，即無可採。 
(二)原告主張許宸瑀就系爭借款業已清償500,000元及337,500元
    部分：
　　原告主張許宸瑀前已清償500,000元及337,500元部分，此亦
    為被告所否認。按當事人主張有利於己之事實者，就其事實
    有舉證之責任，但法律別有規定，或依其情形顯失公平者，
    不在此限，民事訴訟法第277條定有明文。揆諸上開說明，
    自應由主張清償部分系爭借款之原告就有利之事實負舉證責
    任。惟原告就此始終未能舉證證明以實其說，原告此部分之
    主張，即無可採。
(三)原告主張被告已經由強制執行許宸瑀所有不動產之另案強制
    執行事件中受償367,800元，應予扣除部分：
　⒈原告主張被告已經由另案強制執行事件程序，強制執行許宸
    瑀所有之不動產而受償367,800元，被告對此固不否認，惟
    抗辯許宸瑀共積欠被告4,500,000元，許宸瑀簽發另紙本票
    及提供名下之不動產作為擔保，另與原告共同簽發系爭本票
    作為擔保，被告聲請另案強制執行事件，並拍賣許宸瑀名下
    之不動產而受償367,800元，係屬許宸瑀簽發之另紙本票債
    權之範圍，此與系爭本票債權完全無關等語。
　⒉觀諸許宸瑀與被告訂立之金錢消費借貸契約書，其上明載借
    款金額4,500,000元，並以許宸瑀名下之不動產設定最高限
    額4,500,000元之抵押權等語，並另由許宸瑀簽發另紙本票
    及由許宸瑀與原告共同簽發系爭本票以作為借款之擔保，此
    亦為兩造所不爭，由上可知，許宸瑀與被告之金錢借貸總計
    4,500,000元，除物保外，另由許宸瑀簽發另紙本票及與原
    告共同簽發系爭本票合計4,500,000元作為擔保，其中2,500
    ,000元既由許宸瑀簽發另紙本票，自應由許宸瑀單獨負擔保
    之責任，另2,000,000元係由許宸瑀與原告共同簽發系爭本
    票，依票據法第5條第2項「二人以上共同簽名時，應連帶負
    責。」之規定，應由許宸瑀與原告連帶負擔保之責任。簡言
    之，原告就被告與許宸瑀間之4,500,000元消費借貸關係，
    僅就其中2,500,000元（即系爭借款）負連帶清償責任，倘
    有2,500,000元之債務未清償，原告所負之系爭本票保證責
    任即不消滅；若未清償之金額已低於2,500,000元，原告始
    得就低於2,500,000元之部分，主張應予扣除。本件被告已
    由另案強制執行事件程序，強制執行許宸瑀所有之不動產而
    受償367,800元，此為兩造所不爭，加計被告同意扣除原告
    於109年11月5日匯款之50,000元、許宸瑀於109年9月28日匯
    款之26,000元及系爭強制執行事件所扣押之薪資63,792元，
    又依民法第323條「清償人所提出之給付，應先抵充費用，
    次充利息，次充原本」之規定，清償之金額應先抵充利息，
    顯然許宸瑀未清償之金額尚遠高於原告連帶擔保之2,500,00
    0元，依上開說明，原告所負之系爭本票保證責任仍不消滅
    ，被告於原告連帶擔保之範圍內，自得依民法第273條「連
    帶債務之債權人，得對於債務人中之一人或數人或其全體，
    同時或先後請求全部或一部之給付。連帶債務未全部履行前
    ，全體債務人仍負連帶責任。」之規定，對原告再為請求，
    原告主張被告已經由另案強制執行事件程序，強制執行許宸
    瑀所有之不動產而受償367,800元，應予扣除等語，亦無可
    採。
(四)原告主張系爭本票所擔保之系爭借款遲延利息應改以年息百
    分之15計算方為合理。按民法第205條業於110年1月20日修
    正公布，將最高約定利率為週年利率百分之20降為百分之16
    ，超過部分由「無請求權」改為「無效」，並於110年7月20
    日生效施行。依其修正理由及民法債編施行法第10條之1之
    規定及立法理由可知，修正後之民法第205條規定，依民法
    債編施行法第10條之1規定雖有溯及既往之效力，但僅限於
    「修正施行後始發生者」，方有修正後新法即約定利率逾週
    年利率百分之16者，超過部分之約定為無效之適用，即於11
    0年7月20日以前「已約定」及「已發生」之利息債務，仍有
    修正前舊法之適用，債權人對於約定利率超過週年利率百分
    之20者，僅就超過部分之約定無請求權，而非該利息債權不
    存在。觀諸系爭分配表，其中系爭借款遲延利息，利息起迄
    日自109年3月12日起至110年7月19日止，均為110年7月20日
    以前「已約定」及「已發生」之利息債務，依照前開說明，
    仍有修正前民法第205條規定之適用，系爭分配表依年息百
    分之20計算遲延利息；另利息起迄日自110年7月20日起至11
    0年12月30日止，均為110年7月20日以後發生之利息債務，
    依照前開說明，應適用新修正民法第205條規定，系爭分配
    表依年息百分之16計算，經核於法均無不合。至於銀行法第
    47條之1第2項規定「自一百零四年九月一日起，銀行辦理現
    金卡之利率或信用卡業務機構辦理信用卡之循環信用利率不
    得超過年利率百分之十五。」然此乃針對銀行業者或信用卡
    業務機構所為之限制，被告既非銀行業者或信用卡業務機構
    ，自不受此法條之限制，原告主張依銀行法第47條之1第2項
    之規定，系爭借款之遲延利息應改以年息百分之15計算方為
    合理，亦無可採。
(五)按清償人所提出之給付，應先抵充費用，次充利息，次充原
    本，業如前述。原告前於109年11月5日匯款50,000元、許宸
    瑀於109年9月28日匯款26,000元及系爭強制執行事件所扣押
    之薪資63,792元（110年6月至11月），共計清償139,792元
    ，依民法第323條規定，依序應先抵充利息，再充原本，清
    償及抵充結果（本院按：139,792元抵沖自109年7月9日起至
    109年11月12日止，共127日之利息139,178元及本金614元）
    ，原告尚積欠被告1,999,386元，及自109年11月13日起至11
    0年7月19日，按年息百分之20、自110年7月20日起至110年1
    2月30日止，按年息百分之16計算之利息，再依原告及許宸
    瑀清償後之餘額，據以製作系爭分配表，被告應受分配金額
    為1,685,540元（含執行費16,016元、執行必要費用7,230元
    、程序費用2,000元，及利息416,530元，詳如附表分配表所
    示），不足額應更正為730,376元（原為1,000,707元），因
    被告尚未足額受償，故無剩餘金額得以改分配予原告。
四、綜上所述，原告提起本件分配表異議之訴，請求將系爭分配
    表次序7之被告債權金額更正為1,999,386元，不足額更正為
    730,376元，核屬有據，應予准許，逾上開範圍之請求，即
    屬無據，應予駁回。
五、訴訟費用19,414元，依兩造勝負之比例，由被告負擔1,467
    元，餘由原告負擔。
六、據上論結，本件原告之訴為一部有理由、一部無理由，依民
    事訴訟法第87條第1項、第79條，判決如主文。
中　　華　　民　　國　　111 　年　　8 　　月　　2 　　日
                  民事庭法　  官　徐世禎　　　　　
以上正本係照原本作成
如對本判決上訴，須於判決送達後廿日內向本院提出上訴狀。如
委任律師提起上訴者，應一併繳納上訴審裁判費。
中　　華　　民　　國　　111 　年　　8 　　月　　2 　　日
                        書 記 官　林煜庭